臺灣高等法院臺南分院刑事判決
上　訴　人　臺灣臺南地方法院檢察署檢察官
被　　　告　甲○○
指定辯護人　本院公設辯護人 丙○○
上列上訴人因被告殺人未遂案件，不服臺灣臺南地方法院93年度
訴字第938號中華民國93年12月9日第一審判決（起訴案號：臺灣
臺南地方法院檢察署93年度偵緝字第777號），提起上訴，本院
判決如下：
    主  文
上訴駁回。
    事  實
一、甲○○於民國（下同）72年至80年間，曾犯恐嚇取財、傷害
    、違反麻醉藥品管理條例等前科，最後一次因違反麻醉藥品
    管理條例罪，經臺灣高雄地方法院判處有期徒刑四月，如易
    科罰金以三百元折算一日，於84年3月12日執行完畢（不構
    成累犯）。猶不知悔改，復於92年10月4日下午4時許，在臺
    南市○○區○○路1段321巷76號施正忠住處，與施正忠、丁
    ○○共同飲酒作樂，因其高聲言談，遭丁○○出言斥責，而
    心生不滿，竟基於傷害之犯意，於同日晚間8時40分許，持
    類似武士刀長約一公尺之不明刀械一把（未扣案），在上址
    一樓處向丁○○挑釁，丁○○乃自上址二樓處持磚磈丟擲，
    致甲○○頭部流血，甲○○隨即衝往二樓並持該不明刀械攻
    擊丁○○，丁○○見狀，即抓住被告甲○○持刀之右手挾至
    其腋下，然在雙方肢體拉扯中，丁○○仍遭甲○○以右手手
    腕迴轉方式，接續劃傷頭部四刀，致丁○○受有左耳頂端2
    公分長皮膚缺損、左耳後方6公分及3公分傷口各一處、頭皮
    10公分及8公分傷口（深3公分）各一處等傷害，嗣為在場之
    施正忠趨前奪下該刀置於牆邊，惟該刀隨後遭乙○○攜離現
    場，甲○○旋即亦逃離現場。
二、案經丁○○訴由臺南市警察局第三分局報告臺灣臺南地方法
    院檢察署檢察官偵查起訴。
    理  由
一、訊據被告甲○○固坦承於前揭時、地，與被害人丁○○發生
    口角爭執及肢體衝突，並致被害人丁○○受傷，惟辯稱：伊
    於案發當日晚上與被害人丁○○及證人施正忠在上址飲酒，
    席間遭被害人丁○○出言以「幹你娘」之猥語辱罵，遭伊阻
    止後，竟再以同語辱罵，伊始與其發生口角爭執，嗣伊下樓
    擬離開時，突遭被害人丁○○持磚磈打傷頭部，伊生氣即至
    二樓要打被害人丁○○，惟反遭被害人丁○○、證人施正忠
    及一名綽號「昌仔」之男子，持球棒、木棍及磚磈共同將伊
    毆打成傷，互毆時伊有持遭撞倒破裂之佛燈打傷被害人丁○
    ○，但絕無持類似武士刀之刀械攻擊被害人，伊無殺人之犯
    意等語。
二、惟查被告甲○○確於上開時、地，持類似武士刀之不明刀械
    一把，攻擊告訴人丁○○後，遭證人施正忠奪下該刀，而該
    刀嗣為證人乙○○帶走等情，迭據告訴人丁○○於警訊、偵
    查中及原審審理時指訴明確（詳警卷第1頁、偵字第375號卷
    第17頁、原審卷第56頁至第61頁），核與案發時在場證人葉
    素真、施正忠之供證情節相符（詳偵字第375號卷第20頁至
    第22頁、原審卷第106頁至110頁），而被害人丁○○受有左
    耳頂端2公分長皮膚缺損、左耳後方6公分及3公分傷口各一
    處、頭皮10公分及8公分傷口（深3公分）各一處等傷害之事
    實，有奇美醫學中心92年10月5日出具之診斷證明書一紙附
    卷（詳警卷第14頁）可稽，並有財團法人奇美醫院檢送之告
    訴人丁○○92年10月4日之急診病歷存卷足憑（附於偵緝字
    第777號偵查卷第49頁至第58頁）足憑。又被害人丁○○於
    92年10月4日案發當晚9時32分許至該院急診治療，其所受之
    上開傷害，據研判為利器割傷，其於當日急診縫合後，旋即
    於翌日即92年10月5日凌晨4時20分出院等情，有該院93年9
    月30日（九三）奇醫字第5066號函檢送之奇美醫院法院專用
    病情摘要一紙附卷可按（附於原審卷第14頁、第15頁），參
    以證人葉素真、施正忠，分別係被告甲○○之表嫂及表哥，
    與被告復無任何怨隙，而二證人與被害人丁○○則僅係朋友
    關係，其證言當無偏頗被害人丁○○並甘冒刑法偽證罪責，
    虛詞誣指被告甲○○之理，是被告所辯：伊僅持遭撞倒破裂
    之佛燈打傷被害人丁○○，並無持類似武士刀之刀械攻擊被
    害人云云，殊不足取。
三、至公訴意旨依被害人丁○○指訴及其受傷之部位係耳朵後方
    靠近後腦之要害部位，且刀械乃係銳利器具，持以向人之左
    耳後方腦部要害部位砍殺，足以致命，乃眾所周知之事實，
    被告甲○○，不能委為不知，因認被告甲○○有殺人之不確
    定故意，所為係犯刑法第271條第2項、第1項之殺人未遂一
    節。惟查：
    （一）按殺人與傷害之區別，應以有無殺意為斷，其受傷之
　　　　　多寡及是否為致命部位，輕重如何，有時雖可藉為認
　　　　　定有無殺意之參考，究不能據為絕對標準；殺人與傷
　　　　　害之區別，自以有無殺意為斷，審理事實之法院，應
　　　　　就案內一切證據，詳查審認，視其犯罪之動機、殺傷
　　　　　之次數、所殺傷部位、傷勢程度、犯後態度等綜合判
　　　　　斷，以為認定。最高法院18年上字第1309號、19年上
          字第718號判例、85年臺上字第5611號、90年度臺上
          字第461號判決意旨參照。依前所述，被告甲○○與
          被害人丁○○於係共同飲酒作樂時，因被告甲○○高
          聲言談，而遭被害人丁○○出言斥責，致心生不滿，
          始發生本件之傷害犯行 ，二人以前並無任何嫌隙或
          仇怨，且依卷附資料，亦未顯現出被告甲○○與被害
          人丁○○有何深仇大恨之情事，僅因酒後口角爭執，
          導自本案互毆，殊難認被告有殺害被害人丁○○之殺
          人犯意。
　　（二）關於被告甲○○持刀攻擊被害人丁○○時，是否刻意
　　　　　朝其左耳後方腦部要害攻擊，丁○○雖於偵查中指訴
　　　　　被告甲○○持刀砍伊頭部左耳後方，惟並未詳敘被告
　　　　　甲○○如何持刀攻擊之細節，而僅供稱被告甲○○持
          刀攻擊之傷害結果，此觀偵訊筆錄甚明（詳93年度偵
          字第375號偵查卷第17頁、第18頁)，其於原審審理時
          則明確結證供稱：被告甲○○持刀攻擊之經過為：被
          告甲○○持武士刀衝至二樓要攻擊伊，伊見狀抓住被
          告甲○○持刀之右手挾至腋下，被告甲○○遂用右手
          手腕迴轉砍伊頭部四刀等語（詳原審卷第57頁）。顯
          見被告甲○○持刀之右手，係在被害人丁○○抓住挾
          制下迴轉而割傷被害人丁○○，並非直砍丁○○，依
          一般經驗法則，被害人丁○○見被告甲○○盛怒持刀
          衝至二樓，要無束手不予防護甚或反制之理，是案發
          當時雙方既因口角爭執，並進而發生肢體衝突，被告
          甲○○持刀之右手，又遭被害人丁○○抓住挾制，被
          告甲○○在此客觀情狀下，自難確切掌握其所持刀械
          可能傷及對方之身體部分，從而，尚難以被害人楊仁
          河當時所受之傷害位置，係左耳後方腦部要害，即遽
          認被告甲○○係基於殺人之犯意。
　　（三）雖被害人丁○○所受之傷害位置，係左耳後方之腦部
　　　　　要害，且被告所持刀械長達約一公尺，又係一開鋒之
　　　　　利刃乙節，已據被害人丁○○及證人施正忠供述在卷
　　　　　（詳原審卷第57頁、第107頁），足認該刀械係可能
　　　　　持以殺害他人致死之利器，惟依前揭判例意旨，其所
          為雖可藉以認定有無殺意之參考，惟究不能據為絕對
          之標準。又被害人丁○○雖受有多處傷害，惟並無一
　　　　　處為穿刺傷，且依上開撕裂傷之長度及深度觀之，再
　　　　　佐以前開奇美醫院法院專用病情摘要載稱，被害人丁
　　　　　○○所受之前開傷害，據研判為利器「割傷」等語，
　　　　　故被害人丁○○所受之上開傷害，應係遭他人以利刃
　　　　　所劃傷無訛。又被害人丁○○所受之上開傷害，雖有
　　　　　深3公分之傷口一處，然非深度重創，經急診縫合治
　　　　　療後，於翌日凌晨4時20分許即出院，顯見其所受之
          傷勢非重，而無立即之生命危險，且被告所持之刀械
　　　　　係一長達約一公尺之利刃，而丁○○所受之上開傷害
          又非深重，亦證被告甲○○以該刀械攻擊丁○○時，
　　　　　下手力道並非深猛。且當時被害人丁○○手無寸鐵，
　　　　　並無對等之器具與被告甲○○抗衡，被告甲○○若有
　　　　　殺人之犯意，自可持該刀械致告訴人丁○○受重大傷
          害，足徵被告甲○○並無殺人之犯意甚明。
　　（四）綜上所述，依被告甲○○犯罪之動機、被害人丁○○
　　　　　所受傷害之程度、被告甲○○下手之客觀情狀及被告
　　　　　甲○○持刀下手之輕重等情綜合判斷，僅能證明被告
　　　　　甲○○於犯罪之初，僅有傷害之犯意，尚不足以證明
　　　　　其有殺人之犯意，核其所為，係犯刑法第277條第1項
          之傷害罪。
四、查被告傷害人之身體，核其所為係犯刑法第277條第1項之傷
    害罪。公訴人認係犯同法第271條第2項、第1項之殺人未遂
    罪，容有誤會，惟因公訴人起訴之基本事實既屬相同，起訴
    法條應予變更，併此敘明。其先後四次劃傷被害人丁○○之
    行為，時間緊密，係基於單一傷害犯意下之接續動作，只論
    以一罪。另被告甲○○持以攻擊被害人丁○○之類似武士刀
    之不明刀械一把，未扣案，且無積極證據證明係屬被告所有
    之物或屬違禁物，為免將來執行之困難，爰不為沒收之諭知
    ，併此敘明。
五、原審審理結果，認被告所為係犯刑法第277條第1項之傷害罪
    而變更檢察官之起訴法條，適用刑法第277條第1項、第41條
    第1項前段，罰金罰鍰提高標準條例第1條前段、第2條，並
    審酌被告甲○○之犯罪動機、手段、品性、智識程度、與被
    害人之關係及被害人持磚塊丟擲被告甲○○，亦有非議之處
    等一切情狀，量處有期徒刑六月，並諭知易科罰金以三百元
    折算一日。另被告甲○○持以攻擊丁○○之類似武士刀之不
    明刀械一把，未扣案，且無積極證據證明係屬被告所有之物
    或屬違禁物，為免將來執行之困難，而不為沒收之諭知，認
    事用法俱無不合，量刑亦稱妥適，檢察官上訴意旨，猶認被
    告係犯殺人未遂罪，而指摘原判決不當，並無可取，為無理
    由，應予駁回。
六、據上論斷，應依刑事訴訟法第368條，判決如主文。
中　　華　　民　　國　　94　　年　　4 　　月　　21　　日
　                刑事第五庭      審判長法　官  楊明章
                                        法　官  宋明蒼
                                        法　官  戴勝利
以上正本證明與原本無異。
檢察官如不服本判決應於收受本判決後十日內向本院提出上訴書
，其未敘述上訴理由者並得於提起上訴後十日內向本院補提理由
書。
被告不得上訴。
　　　　　　　　　　　  　　　　　　　　書記官  李珍鳳
中　　華　　民　　國　　94　　年　　4 　　月　　22　　日
附錄：本判決論罪科刑法條：
刑法第277條第1項：傷害人之身體或健康者，處三年以下有期徒
                  刑、拘役或一千元以下罰金。
